臺灣高等法院高雄分院刑事判決　　 94年度上更(一)字第221號
上　訴　人　臺灣高雄地方法院檢察署檢察官
上　訴　人
即　被　告　甲○○
選任辯護人　李美慧　律師
　　　　　　李玲玲　律師
　　　　　　何俊墩　律師
上列上訴人等因被告偽造文書案件，不服臺灣高雄地方法院90年
度訴字第1184號中華民國91年7 月11日第一審判決（起訴案號：
臺灣高雄地方法院檢察署90年度偵字第1135號），提起上訴，經
最高法院第一次發回更審，本院判決如下：
    主  文
原判決撤銷。
甲○○行使偽造私文書，足以生損害於他人，處有期徒刑陸月，
如易科罰金以佰元折算壹日。
      事  實
一、甲○○與陳明喜係親姊弟關係，陳明喜之妻為乙○○○（已
    ）；民國87年1 月15日，甲○○受友人伍彩玉委託，以「
    彩玉」之名義，參加其弟媳乙○○○為會首所邀集之民間合
    會一會，並代為繳交各會期之會款，該合會每會會金新臺幣
    （下同）1 萬元，每月15日標會，並於每年4 月30日、8 月
    30日及12月30日各加標一會，採內標制，共計57會，會期至
    90年10月15日結束，每期會款應於各該開標日後（含開標日
    在內）3 日內給付完畢；詎料，甲○○於87年8 月15日，因
    被人倒債，本身資金週轉不靈之情形下，竟意圖為自己不法
    之所有，在第9 期開標日時，未徵得活會會員伍彩玉之同意
    ，在會首乙○○○高雄市苓雅區苓州巷30之8 號住處，向會
    首乙○○○訛稱：該會期，伍彩玉要標會云云，復未經伍彩
    玉之同意，偽填3,100 元標金利息之標單，詐標第9 會期之
    互助會金，足以生損害於伍彩玉、會首乙○○○、及其他活
    會會員，並致乙○○○及其他活會會員誤以為係伍彩玉得標
    ，而陷於錯誤，將應繳之活會會款交給乙○○○後，由乙○
    ○○連同死會會員應繳之款項，合計41萬1 千2 百元（含活
    會會員會款33萬1 千2 百元，死會會款8 萬元）悉數交予甲
    ○○收受。其後甲○○仍繼續向伍彩玉收取以後會期之活會
    會款並自己加墊各該期利息以繳納所冒標之死會款。嗣於89
    年1 月15日伍彩玉欲標取第31會期之合會金時，甲○○始告
    知伍彩玉其所參加之1 會，早已遭渠冒標取得全部互助會金
    ，渠會償還伍彩玉30萬元之債務云云，伍彩玉遂自第31會期
    即89年1 月15日起，就不再繳交會款。
二、案經乙○○○訴由臺灣高雄地方法院檢察署檢察官偵查起訴。
      理  由
壹、證據能力部分詳如附件。
貳、實體部分：
一、訊據上訴人即被告（下稱被告）甲○○固不否認渠曾於上揭
    時、地，受伍彩玉之委託，以「彩玉」之名義，參加乙○○
    ○之合會一會，惟矢口否認有何冒標伍彩玉合會之犯行，辯
    稱：伍彩玉係於第2 會時自己親自去標的，並非我冒標，伍
    彩玉標到會款後將錢借給我云云。惟查：
  (一)上揭被告冒用伍彩玉之名義標走伍彩玉合會會款之事實，迭
    據證人伍彩玉於偵訊、原審及本院前審審理、臺灣高雄地方
    法院高雄簡易庭審理時證稱：我有參加這個合會，乙○○○
    是被告的親屬，被告告訴我乙○○○在召集合會，並問我要
    不要參加，我說我遇見乙○○○再跟他講，被告說我幫你跟
    他說就可以，我告訴被告說請她幫忙就可以了，我向被告說
    要參加1 會就好了，1 會1 萬元，採內標制，如果寫3 千元
    只繳7 千元會款，我會款都請被告代我繳，到29會時我就告
    訴被告想要標，被告都不跟我說，到第30會我繳完會款時被
    告在第31會開標前她告訴我說她已將我的會標走了，因為她
    沒有錢也不敢跟我說，只告訴我會償還我30萬元，所以我從
    31會起就沒有繳納會款等語（見偵查卷第16頁、原審卷第20
    、21頁、96至98頁、上訴字卷第51至54頁、90年雄簡字第
    153 號卷【以下簡稱民事卷】第20、21頁），核與告訴人乙
    ○○○、告訴代理人陳明喜分別於偵查、原審及本院前審審
    理時之指訴相符，並有互助會會單1 紙在卷可稽。而被告於
    偵查中係供稱︰「是伍彩玉同意借我標的」等語，嗣後則改
    稱：是伍彩玉自己去標的，標完後把錢借給我等語，被告前
    後供述明顯不符。是被告一再辯稱係證人伍彩玉自己去將合
    會標下後，再將所得會金借予被告一節顯不足採信。
  (二)茲應進一步審究者為被告係於第幾會冒標證人伍彩玉之合會
    ？
    (1)證人伍彩玉對於被告究竟是第幾會冒標並不清楚。告訴人
      則稱係第9 會，並舉會單為證（見偵卷第6 頁）；依會單
      之記載，第9 會係「彩玉」以3,100 元標金得標，則該會
      收取之會款為411,200元（其計算式為10,000×8＋6,900×
      48＝411,200），恰與被告陳稱：其自會首處取得之會金為
      411,200元等語（見原審卷第44頁被告提出之辯護狀）相符
      ；若依被告之說法係於第2 會時以2,400 元標取，則收取
      之會金總共為428,000 元（10,000＋7,600 ×55＝
      428,000）， 與被告所稱收受之會金數額不符，是告訴人
      陳稱被告係第9 會時標取證人伍彩玉之合會一節堪以採信
      。
    (2)被告雖一再辯稱：我沒有跟乙○○○之會，會單上之「阿
      章」是誰我不知道，且證人伍彩玉之合會係於第2 會時標
      走云云。然被告於本院審理時已承認：「我有跟他的會，
      他可能是用我兒子的名義（許裕彰）寫會單，…，我兒子
      的錢我用多少標的，我忘記了」等語（見更(一)卷第72頁）
      ，是被告有跟會，且告訴人係以「阿章」之名義登錄會單
      等情堪以認定。而依會單之記載，該合會於第2 會期時，
      係編號33之「阿章」即被告標走，告訴人與被告為妯娌之
      關係，且告訴人與證人伍彩玉亦相識，當時被告與告訴人
      尚未結怨，告訴人豈有可能將被告與證人伍彩玉之會相混
      淆或故意記錯。又被告若有缺錢，因其有參加該會，大可
      自己標下取得會金供週轉之用，何需先借用證人伍彩玉之
      合會金？堪認告訴人提出之會單無訛，第2 會係被告標取
      ，第9 會係以證人伍彩玉之名義標取。
  (三)被告雖一再辯稱：係陳明喜夫婦教證人伍彩玉誣陷伊云云。
    惟本件係證人伍彩玉委託被告向告訴人乙○○○跟會，且證
    人伍彩玉之會款均由被告代為繳交等情，迭據證人伍彩玉證
    述在卷，若被告與證人伍彩玉只是普通朋友，或互有嫌隙，
    證人伍彩玉豈有可能委託被告交會款？可證被告與證人伍彩
    玉之交情匪淺。又證人伍彩玉與告訴人乙○○○雖有認識，
    但是不熟一節，亦據證人伍彩玉於原審及本院前審調查時陳
    述綦詳（見原審卷第20頁、上訴卷第53頁），證人伍彩玉既
    與被告為好友，與告訴人又不熟，豈有可能因告訴人之教唆
    偽證而使自己因此陷於須負偽證刑責之危險！是被告此部分
    辯解實與常情相悖。
  (四)證人沈鐘麗華於原審審理時雖謂：「（知道伍彩玉委託被告
    參加這個互助會？）我知道。伍彩玉並於第1 會有向被告說
    要標會下來借被告，是伍小姐自己去標的，標金為2 千4 百
    元」云云（見原審卷第35頁）；然其於91年3 月12日原審審
    理中復結證稱︰「我沒有參加這組合會，…在甲○○家中伍
    彩玉有向甲○○說她要標合會金借給甲○○，…伍彩玉去標
    取合會金那天我沒有在場，合會金是由乙○○○交給伍彩玉
    我沒有看見，事後伍彩玉有告知我她以2 千4 百元得標」云
    云（見原審卷第84頁）。證人沈鐘麗華既未參加此合會，又
    未到現場看標會之情形，復未看到告訴人乙○○○交付會金
    之情形，其所謂：係證人伍彩玉自己去標的等語，顯非其親
    身之經歷，要屬傳聞證據，不得作為對被告有利之認定。至
    於證人沈鐘麗華上開所謂：證人伍彩玉在被告家中向被告說
    要標合會金借給被告等語，證人伍彩玉並不否認，惟證人伍
    彩玉亦陳稱：「甲○○是有在她家告訴我有欠別人錢要自殺
    ，我就跟她說等我標到乙○○○的會，我錢再與她一起用，
    …我當時的意思是我自己去標會，如果得標後，錢再一部份
    借她使用」、「一般的人不會在第1 會就標會起來就借給別
    人」等語，是亦難以證人伍彩玉曾說過要借合會金給被告，
    即可推定被告標取證人伍彩玉之合會有經其同意。
  (五)證人翁高金於原審審理時雖證稱：「真的是伍彩玉標下會來
    並借給甲○○的，我有在標會現場親自看到」云云（見原審
    卷第36頁）；復證稱：「我沒有參加這個合會，這個會第2
    標開標時伍彩玉親自到場投標，李惠菊、洪春香與我一同前
    往看其他會員有誰，開標地點是在苓洲巷30之8 號，我站在
    門口沒有進去，鍾麗華我沒有注意她是否在場，甲○○沒有
    在場，伍彩玉得標後留在會首處商談合會會款給何給付，…
    我並不清楚伍彩玉得標後如何處理合會金，事後我才知道她
    借給甲○○」云云（見原審卷第83、84頁）。是以，證人翁
    高金雖於第2 會期開標時，曾到場站在門口觀看開標情形，
    但此一證述情節，充其量僅能證明證人伍彩玉曾於第2 會期
    開標時在場而已，而證人伍彩玉對此亦陳稱：「我第2 會時
    有去參加過一次開標，被告要我代她到場標會，怕被鄰居看
    到」等語（見原審卷第97頁），惟對於第2 會期之合會金，
    是否確為證人伍彩玉標得並借貸予被告部分，實難為有利被
    告之事實認定。況證人翁高金乃證稱︰我於事後才知道證人
    伍彩玉將合會金借貸予被告甲○○云云，亦屬傳聞證據，自
    不得作為證據。
  (六)證人李惠菊於本院審理時雖證稱：於系爭合會開標過程，從
    未看過被告到場標會，有看過證人伍彩玉等語（見更(一)卷第
    63、65頁），惟證人李惠菊係距離本案發生已7 年才至本院
    作證，其記憶是否仍確實無訛已令人懷疑；經檢察官當場詢
    問：證人伍彩玉是第幾會得標？其自己的會是何時得標？證
    人伍彩玉去過幾次？等問題時，均答稱：不知道、忘記了、
    不確定等語（見更(一)卷第64、65頁），證人李惠菊對於自己
    的事都忘記了，何以對被告及證人伍彩玉之事反而記憶清楚
    ，實難令人採信其證詞。再者若如被告所言證人伍彩玉係第
    2 會就標走，且只有參加1 會，衡情證人伍彩玉於標會後就
    不會再去現場，則證人李惠菊應會清楚記憶證人伍彩玉只有
    到場1 次，惟證人李惠菊對於證人伍彩玉究竟到場幾次，反
    稱：「我不常看到他，我有看過幾次我也不確定，我忘記了
    」等語（見更(一)卷第65頁），益證其所述不實。
  (七)證人許薰丰於90年8 月27日在原審院審理中證稱︰「我以陳
    秀玲名義參加一會，當時我母親被倒會說要去求死，是伍彩
    玉說勸我母親並自己標會下來自己借我母親的」云云；然證
    人許薰丰既係被告之女兒，其所證述之情節，其證據之證明
    力較低；且其與被告共同因本件合會之民事爭執，迭經台灣
    高雄地方法院高雄簡易庭（90年度雄簡字第153 號）及民事
    庭（91年度簡上字第113 號）審理在案，其證詞內容與被告
    有禍福與共之利害關係，故尚難單憑此一證詞遽以為被告有
    利事實之認定。
  (八)證人伍彩玉係於交完第30會會金後，才知道其合會權利已被
    標走一節，業據證人伍彩玉於原審民事庭及原審刑事庭審理
    時證述綦詳（見民事卷第21頁、原審卷第97頁），依民間合
    會之作法，內標制之活會會員按月扣除標息後，繳交會款，
    待其標取時，其前所繳納之活會期數，則以會金之全額收取
    ，本件證人伍彩玉既已繳納30期活會會金，則其所能取回之
    會款總數，自包括前已死會之30萬及其他26個活會會款，惟
    證人伍彩玉因其權利已被標取，故自31會以後之會款均不想
    再繳交，則此時其所能請求之會金應為已繳納之期數金額即
    30萬元，不因其係在第2 會或第9 會標取而有不同，是尚難
    以證人伍彩玉係以30萬元與被告結算，逕予推論證人伍彩玉
    之合會係於第2 會標取，附此敘明。
  (九)被告冒用證人伍彩玉之名義標會，不僅侵害證人伍彩玉之權
    益，且使告訴人乙○○○陷於錯誤因此交付所收取之合會金
    給被告利用，亦使該合會之活會會員陷於錯誤而交付會款，
    是其所損害者除證人伍彩玉、告訴人乙○○○外，尚有該合
    會之活會會員一節，亦堪以認定。
  綜上所述，被告起初辯謂係伍彩玉將會借伊標，嗣又改口謂伍
  彩玉標會後將錢借伊，其所辯前後不一，已難採信，又被告所
  述借款金額與實際第2 會之標得之金額不符，而與冒標之第九
  會之金額較為相符，本件應係冒標，事證已臻明確，被告所辯
  係卸責之詞，不足採信，其犯行已堪認定。
二、合會標單所載之金額係會員表示欲得標所願支付利息之意思
    表示，為表示一定用意之證明，他人不得擅自偽造。核被告
    意圖為自己不法之所有，未經伍彩玉之同意，以空白紙條書
    寫參加競標之標息金額，依民間之習慣，該紙條（即標單）
    係表示欲以該金額為標息，參加競標會款之證明，以文書論
    。是核被告所為係犯刑法第216 條、第220 條、第210 條之
    行使偽造準私文書罪、第339 條第1 項之詐欺取財罪。被告
    偽造私文書之低度行為為行使之高度行為所吸收，不另論罪
    。被告所犯行使偽造私文書罪及詐欺取財罪間，則有方法結
    果之牽連關係，應依刑法第55條規定從一重之行使偽造準私
    文書罪處斷。
三、原審予以論科，固非無見，惟查：(一)本件證人伍彩玉係於89
    年1 月15日欲標取第31會期之互助會金時，甲○○始告知伍
    彩玉其所參加之一會，早已遭渠冒標取得全部互助會金，渠
    會償還伍彩玉30萬元，原審認證人伍彩玉係於88年12月30日
    欲標取第30會期之互助會金時，甲○○始告知伍彩玉其所參
    加之一會，早已遭渠冒標取得全部互助會金，渠會償還伍彩
    玉30萬元等語，尚有違誤。(二)原審主文諭知易科罰金，於論
    結欄漏未引刑法第41條第1 項前段，罰金罰鍰提高標準條例
    第2 條之法條，亦有違誤。檢察官循告訴人之夫陳明喜聲請
    （原告訴人乙○○○已亡故）上訴指摘原判決量刑過輕，被
    告上訴否認犯罪，雖均無理由，惟原判決既有可議，自應予
    撤銷改判。審酌被告受互助會會首即告訴人乙○○○之信賴
    ，始得參與本件互助會，竟圖一己私利，利用受託代為處理
    伍彩玉合會事務之機會，詐得第9 會期（即87年8 月15日）
    之互助會金，破壞社會上對互助會之民間金融活動秩序的信
    賴，且於偵審中砌詞狡卸，避重就輕，應無悔悟之意，本應
    從重量刑，以儆效尤，惟姑念及渠前未曾有何刑事案件前案
    紀錄，素行尚可，且考量渠之犯罪所得、動機、目的、手段
    、所受刺激及所生危害，及其與告訴人之夫陳明喜是姊弟關
    係等一切情狀，爰仍依原判量處有期徒刑6 月。又被告犯罪
    後，刑法第41條已於90年1 月4 日修正，並於同月10日公布
    、12日施行，有關易科罰金部分，範圍擴大為最重本刑5 年
    以下有期徒刑之罪，自應適用裁判時之刑法第41條第1 項前
    段規定，併諭知易科罰金之折算標準。至被告所偽造伍彩玉
    之標單，既未扣案，且依習慣及常情均於開標期日後予以丟
    棄，亦無相當積極之證據足資證明尚未滅失，為免執行困難
    ，爰不併宣告沒收，附此敘明。
據上論結，應依刑事訴訟法第369條第1項前段、第364條、第299
條第1 項前段，刑法第216 條、第220 條第1 項、第210 條、第
339 條第1 項、第55條、修正後第41條第1 項前段，罰金罰鍰提
高標準條例第1 條前段、第2 條，判決如主文。
本案經檢察官林應華到庭執行職務。
中　　華　　民　　國　　94　　年　　10　　月　　26　　日
                  刑事第八庭    審判長法  官  惠光霞
                                      法  官  洪慶鐘
                                      法  官  李淑惠
以上正本證明與原本無異。
如不服本判決應於收受本判決後10日內向本院提出上訴書狀，其
未敘述上訴理由者，並得於提起上訴後10日內向本院補提理由書
狀（均須按他造當事人之人數附繕本）「切勿逕送上級法院」。
中　　華　　民　　國　　94　　年　　10　　月　　26　　日
　　　　　　　　　　　　　　　　　　　書記官  邱麗莉
附錄本案論罪科刑法條全文︰
中華民國刑法第216條
行使第210條至第215條之文書者，依偽造、變造文書或登載不實
事項或使登載不實事項之規定處斷。
中華民國刑法第220條第1項
在紙上或物品上之文字、符號、圖畫、照像，依習慣或特約，足
以為表示其用意之證明者，關於本章及本章以外各罪，以文書論
。
中華民國刑法第210條
偽造、變造私文書，足以生損害於公眾或他人者，處五年以下有
期徒刑。
中華民國刑法第339條第1項
意圖為自己或第三人不法之所有，以詐術使人將本人或第三人之
物交付者，處五年以下有期徒刑、拘役或科或併科一千元以下罰
金。
附件：
┌─┬───────┬────────┬────────┐
│編│證  據  名  稱│法  律  依  據  │補  充  說  明  │
│號│              │（刑事訴訟法）  │                │
├─┼───────┼────────┼────────┤
│1 │告訴人乙○○○│依第159 條之1 第│1.被告及其選任辯│
│  │、告訴代理人陳│2 項規定有證據能│  護人並未釋明有│
│  │明喜於檢察官前│力              │  何顯不可信之情│
│  │所為之陳述    │                │  況            │
│  │              │                │2.渠等當時係以告│
│  │              │                │  訴人之身分應訊│
│  │              │                │  ，依當時有效施│
│  │              │                │  行之刑事訴訟法│
│  │              │                │  ，並未明文規定│
│  │              │                │  應具結，故渠等│
│  │              │                │  未具結，不生應│
│  │              │                │  具結未具結之違│
│  │              │                │  法。          │
├─┼───────┼────────┼────────┤
│2 │告訴人乙○○○│有證據能力      │渠等當時係以告訴│
│  │、告訴代理人陳│                │人之身分應訊，依│
│  │明喜於法官前所│                │當時有效施行之刑│
│  │為之陳述      │                │事訴訟法，並未明│
│  │              │                │文規定應具結，故│
│  │              │                │渠等未具結，不生│
│  │              │                │應具結未具結之違│
│  │              │                │法。            │
├─┼───────┼────────┼────────┤
│3 │證人伍彩玉於檢│依第159 條之1 第│被告及其選任辯護│
│  │察官前所為之陳│2 項規定有證據能│人並未釋明有何顯│
│  │述            │力              │不可信之情況    │
├─┼───────┼────────┼────────┤
│4 │證人伍彩玉於高│依第159 條之1 第│                │
│  │雄簡易庭法官前│1 項規定有證據能│                │
│  │所為之陳述    │力              │                │
└─┴───────┴────────┴────────┘
